【裁判字號】    97,重上更(五),86
【裁判日期】    980217
【裁判案由】    貪污治罪條例
【裁判全文】
臺灣高等法院高雄分院刑事判決    97年度重上更(五)字第86號
上  訴  人
即  被  告  乙○○
選任辯護人  吳建勛律師
            陳慧錚律師
            梁宗憲律師
上  訴  人
即  被  告  甲○○
上列上訴人因貪污治罪條例案件，不服臺灣高雄地方法院89年度
訴字第81號中華民國91年2 月26日第一審判決（起訴案號：臺灣
高雄地方法院檢察署88年度偵字第20202 號），提起上訴，判決
後，經最高法院第5 次發回更審，本院判決如下：
    主  文
原判決關於乙○○、甲○○部分，均撤銷。
乙○○公務員對於違背職務之行為，收受賄賂，處有期徒刑拾年
貳月，褫奪公權肆年。所得財物新臺幣捌拾肆萬元，應予追繳沒
收，如全部或一部無法追繳時，以其財產抵償之。
甲○○非公務員，對於公務員關於違背職務之行為，交付賄賂，
處有期徒刑壹年捌月，減為有期徒刑拾月，褫奪公權壹年。
    事  實
一、乙○○係前高雄縣大樹鄉鄉長（任期自民國83年3 月1 日至
    87年2 月28日止），負責該鄉各項行政業務之執行，為依法
    令服務於地方自治團體所屬機關而具有法定職務權限之公務
    員。明知該鄉之一般廢棄物（下稱垃圾），依廢棄物清理法
    第10條規定，應由鄉公所負責清運，並作適當之衛生處理；
    必要時，得報經上級主管機關核准，委託公民營廢棄物清除
    、處理機構辦理之；又環境保護事業機構應取得主管機關核
    發各項環境保護業務之許可證或經主管機關核備後始得經營
    廢棄物清除業務（環境保護事業機構管理辦法第3 條第1 項
    ），詎其於86年7 月17日（即該鄉清潔隊長林順孝「已於88
    年7 月6 日死亡」依其指示簽擬該鄉垃圾改由鍾培貞「即甲
    ○○之妻」處理之日）前某日，在大樹鄉內某處，明知上煇
    企業行（名義負責人為甲○○之岳母曾秀錦）未取得廢棄物
    清除許可證，依法不得清運垃圾，竟違背上開規定，而基於
    對於違背職務之行為收受賄賂之犯意，逕與甲○○議妥，由
    甲○○以上煇企業行名義處理大樹鄉垃圾，乙○○則以每1
    公噸垃圾清運費新臺幣（下同）1,200 元之價格，同意由大
    樹鄉公所支付上煇企業行；而甲○○雖非公務員，但亦自知
    上煇企業行未取得廢棄物清除許可證，本無從依法承包清運
    大樹鄉垃圾之業務，竟為求繼續承包上開清運大樹鄉垃圾，
    而基於對於公務員之乙○○關於其上開違背職務之行為而交
    付賄賂之犯意，同意於上煇企業行按期向大樹鄉公所請領垃
    圾清運款項後，將雙方認可之某賄款金額，接續存入乙○○
    所提供以其妻黃秋碖（無共同受賄犯意，業經本院更(四)審判
    決無罪確定）名義設於中國農民銀行大樹分行第0000000000
    之4 號帳戶內以為交付賄賂。乙○○與甲○○間對於上開行
    賄、收賄之意思、方式達成合致後，乙○○遂指示該鄉清潔
    隊長林順孝於86年7 月17日簽擬該鄉垃圾改由鍾培貞（即甲
    ○○之妻，無共同行賄犯意，業經本院上訴審判決無罪確定
    ）處理，乙○○則於86年7 月19日在該簽呈上批示「如擬」
    ，甲○○遂以上煇企業行名義，自86年7 月22日起僱用不知
    情之司機潘秋文、蔡東江、李榮造、李龍盛、謝斌錡等人，
    清運大樹鄉垃圾並運至案外人潘美淑所有坐落屏東縣內埔鄉
    ○○○段第25之42號土地、案外人陳福壽所管理坐落屏東縣
    高樹鄉○○○段第908 號土地及位於屏東縣高樹鄉、長治鄉
    、鹽埔鄉、里港鄉、麟洛鄉、高雄縣旗山鎮、田寮鄉、內門
    鄉、阿蓮鄉、大社鄉、大坪頂等不詳地號之私人土地上隨處
    傾倒。甲○○並自86年9 月27日至87年2 月26日止，基於上
    開一個行賄犯罪行為之犯意，於附表所示「請款時間」向大
    樹鄉公所領得垃圾清運費用後，分次於附表所示「交付賄款
    時間」將6 萬元至30萬元各如附表所示金額，接續存入上開
    中國農民銀行大樹分行第0000000000之4 號帳戶內以為交付
    賄款（按該帳戶係乙○○以其所有土地向中國農民銀行大樹
    分行貸款而投資於有線電視台，並以其妻黃秋碖名義開設該
    帳戶以供轉帳或繳款支付利息等用途）；乙○○則基於上開
    一個收賄犯罪行為之犯意，於附表所示「交付賄款時間」，
    自該帳戶分次接續收受如附表所示賄款後，用以繳納上開積
    欠中國農民銀行大樹分行之貸款利息及違約金。嗣經法務部
    調查局高雄縣調查站據報，而於88年5 、6 月間對鍾培貞、
    甲○○住處等地執行搜索而循線查獲上情。
二、案經法務部調查局高雄縣調查站移送臺灣高雄地方法院檢察
    署檢察官偵查起訴。
    理  由
一、證據能力：
(一)、證人林順孝、潘秋文、蔡東江、李榮造、李龍盛、謝斌錡、
    陳福壽、潘美淑、甲○○、黃秋碖、鍾培貞、邱智勇、乙○
    ○、王武盛等人各於法務部調查局高雄縣調查站（下稱調查
    站）陳述，其性質雖屬傳聞證據，惟檢察官、被告、辯護人
    已於本院審理調查上開筆錄予以提示並告以要旨時，由檢察
    官、被告、辯護人表示意見，當事人或辯護人已知上述筆錄
    乃傳聞證據，而就此證據能力均表示無意見，即同意作為證
    據，且本院審酌上開筆錄作成時，較無人情施壓或干擾，亦
    無不當取供之情形，認為以之作為本案之證據亦屬適當，依
    刑事訴訟法第159 條之5 第1 項規定，均得為證據。
(二)、被告甲○○、黃秋碖、乙○○等人各於偵查中以被告身分所
    為陳述，因其等身分既非證人，即與「依法應具結」之要件
    不合，縱未命其具結，純屬檢察官調查證據職權之適法行使
    ，當無違法可言。而被告等人均未聲請詰問其他被告，則被
    告等人於偵查中所為陳述，對其他被告而言，均認有證據能
    力（最高法院96年度台上字第3527號判決要旨足參）。
(三)、卷附大樹鄉公所與上煇企業行86年9 月1 日合約書、證人林
    順孝86年7 月17日簽呈、上煇企業行清運大樹鄉垃圾過磅級
    請款數量對照表、高雄縣政府環境保護局89年3 月24日89高
    縣環四第08359 號函、高雄縣環境保護局（第四課）88年5
    月18日事業廢棄物稽查工作紀錄表、中國農民銀行大樹分行
    94年8 月17日（94）農大授字第133 號函附之繳息、違約金
    明細表中國農民銀行強制執行聲請狀、抵押權設定契約書、
    民事執行處通知書影本、黃秋碖及甲○○帳戶對帳單、甲○
    ○幫客戶代筆之存款存入憑條影本、互助會單、高雄縣大樹
    鄉民代表會93年3 月2 日樹鄉代字第0930000114號函、中國
    農民銀行大樹分行92年11月10日（92）農大營字第221 號函
    附之甲○○代該行顧客書寫之存入憑條及取款憑條等影本、
    大樹鄉農會信用部代行職權小組樹鄉農貸字91年7 月16日第
    0006號函及所附交易明細表、高雄縣政府86年10月1 日86府
    環四字第181100號函、乙○○提出登報招標垃圾委外處理之
    登報收據、憑證等、嘉南廢棄物清理公司等3 家公司86年10
    月間回函、高雄縣政府警察局仁武分局91年6 月10日91仁警
    刑字第0910010857號函附相關大樹鄉垃圾抗爭等資料、相關
    剪報資料、高雄縣大樹鄉公所94年8 月23日樹鄉清字第0940
    010948號函送乙○○於86年7 月間對外公告招標、比價、議
    價相關文件等，固均屬書面之傳聞證據，然檢察官、被告、
    辯護人已於本院審理調查上開書證予以提示並告以要旨時，
    由檢察官、被告、辯護人表示意見，當事人或辯護人已知上
    述筆錄乃傳聞證據，而就此證據能力均表示無意見，即同意
    作為證據，且本院認為以之作為本件論証之證據，均與待證
    事實具有關聯性，且無證據證明此等書證有何遭變造或偽造
    情事，作為本案之證據亦屬適當，依刑事訴訟法第159 條之
    5 第1 項規定，自得為證據。
(四)、按鑑定人由審判長、受命法官或檢察官就下列之人選任1 人
    或數人充之：(一)就鑑定事項有特別知識經驗者。(二)經政府機
    關委任有鑑定職務者；鑑定之經過及其結果，應命鑑定人以
    言詞或書面報告；法院或檢察官得囑託醫院、學校或其他相
    當之機關、團體為鑑定，或審查他人之鑑定，並準用第203
    條至第206 條之1 規定，刑事訴訟法第198 條、第206 條第
    1 項、第208 條第1 項分別定有明文。卷附內政部警政署刑
    事警察局95年7 月5 日刑鑑字第0950093169號函及憲兵司令
    部刑事鑑識中心95年10月2 日安鑑字第0950001682號函，係
    本院更三審審判中委請鑑定，依據上開規定，為刑事訴訟法
    第159條第1 項規定之例外情形，均有證據能力。
二、訊據上訴人即被告乙○○固坦認伊有在清潔隊長林順孝於86
    年7 月17日草擬大樹鄉垃圾由鍾培貞（即甲○○之妻）處理
    之簽呈批示，同意以每1 公噸垃圾清運費1,200 元之價格，
    由甲○○以上煇企業行名義，自86年7 月22日起清運該鄉垃
    圾；及伊妻名義之上開帳戶有於附表所示日期存入如附表所
    示共計84萬元等情，然否認上開違背職務收賄犯行，辯稱：
    當時大樹鄉有垃圾危機，而高雄縣其他鄉鎮之垃圾場又不收
    別鄉鎮之垃圾，招標、比價都無法取得合格業者清運鄉內垃
    圾，伊在緊急情況才不得已交由運費較便宜之甲○○以上煇
    企業行清運垃圾，在契約上亦載明上煇企業行清運至發包完
    成有業者得標止，伊並無違背職務之犯意；又伊妻黃秋碖上
    開帳戶內存入7 筆共計84萬元，都是伊妻黃秋碖用來繳納貸
    款利息，這7 筆錢有各種來源，但並非是甲○○交付伊之賄
    款云云；另訊據上訴人即被告甲○○雖供承伊有以每1 公噸
    垃圾清運費1,200 元之價格，以上煇企業行名義自86年7 月
    22日起清運大樹鄉垃圾，並僱用司機潘秋文等人，將垃圾載
    送到內埔、高樹、旗山、田寮等私人的土地堆放；伊有於附
    表所示「提款時間」提領如附表所示金額，及關於附表編號
    五、六、七之存入憑條均係伊所書寫等情，然否認上開對於
    違背職務公務員行賄犯行，辯稱：伊並未存入如附表所示賄
    款至上開黃秋碖帳戶內交付乙○○，附表編號一、二、三、
    四之存入憑條均非伊所書寫，另編號五之現金9 萬元轉帳係
    黃秋碖向伊借貸用以繳納貸款利息，而編號五、六、七之存
    入憑條則係黃秋碖在銀行內委託伊代為書寫，因伊在農民銀
    行服務台有幫人書寫存入、取款憑條，並非伊存入此部分款
    項作為交付乙○○之賄款云云。經查：
(一)、被告乙○○前於83年3 月1 日起至87年2 月28日任職大樹鄉
    鄉長，於86年7 月19日在該鄉村幹事兼清潔隊長林順孝於86
    年7 月17日草擬該鄉垃圾由鍾培貞（即甲○○之妻）處理「
    即每1 公噸垃圾清運費1, 200元」之簽呈批示「如擬」，並
    於86年9 月1 日以大樹鄉公所名義與未取得合法清運許可證
    之上煇企業行簽定垃圾委外處理合約等事實，業據被告乙○
    ○、甲○○供承明確，並有大樹鄉公所與上煇企業行86年9
    月1 日合約書、證人林順孝86年7 月17日簽呈附卷可考（見
    88年度偵字第20202 號卷「下稱偵2 卷」第176 頁、第178-
    179 頁），是被告乙○○為依法令服務於地方自治團體所屬
    機關而具有法定職務權限之公務員至明。
(二)、證人即案發時任職大樹鄉公所清潔隊隊長林順孝「已於88年
    7 月6 日死亡，見本院更五卷附之個人基本資料」於調查站
    調陳稱：「…鄉長乙○○私下請上煇企業行之實際負責人甲
    ○○前來鄉公所議價訂約（大樹鄉垃圾清運），由於上煇企
    業行並非合法業者（未領有清除許可證），故我曾向乙○○
    口頭建議應找尋合法之業者進行公開招標作業。」（見調查
    卷第170 頁正、反面）、「約於86年7 月間上煇企業行甲○
    ○自行與前任鄉長乙○○…商議決定，由上煇企業行負責清
    運大樹鄉公所垃圾，由於上煇企業行未取得合法清運許可證
    ，因此未參加公開招標或比價而承作鄉公所垃圾清運。完全
    是由鄉長指示簽辦公文准予讓上煇企業行承作，而我是負責
    聽指示簽辦公文。」（見調查卷第64頁反面-65 頁正面）。
    雖被告乙○○於本院前審辯稱「垃圾委外處理一事係由清潔
    隊長林順孝與業者上煇企業行接洽」（見本院上訴卷第54、
    132 頁，更二卷第131 頁），及被告甲○○於本院供稱「由
    其出面與林順孝談妥」云云（見本院更五卷第112 頁），然
    對照卷附上開由林順孝所擬簽呈內所載「以往（誤繕「已往
    」）委由林三貴、林啟雄等業者，論車記酬方式經多次清運
    處理結果發現單價稍嫌太高。今另由鄉座（即鄉長）洽商其
    他業者，發現有更合理之處理價格，擬委由其處理。受委之
    業者鍾培貞（即甲○○之妻）…」等語（見偵2 卷第176 頁
    ）及上開證人林順孝所稱上情，顯見被告乙○○確係直接與
    非合法業者之上煇企業行之被告甲○○議妥上開垃圾清運費
    用等事宜，並由其指示證人林順孝於86年7 月17日簽擬該鄉
    垃圾改由鍾培貞（即甲○○之妻）處理，乙○○則於86年7
    月19日在該簽呈上批示「如擬」而決定由上煇企業行清理大
    樹鄉垃圾。
(三)、被告甲○○以上煇企業行名義，自86年7 月22日起僱用不知
    情之司機潘秋文、蔡東江、李榮造、李龍盛、謝斌錡等人，
    清運大樹鄉垃圾並運至案外人潘美淑所有坐落屏東縣內埔鄉
    ○○○段第25之42號土地、案外人陳福壽所管理坐落屏東縣
    高樹鄉○○○段第908 號土地及位於屏東縣高樹鄉、長治鄉
    、鹽埔鄉、里港鄉、麟洛鄉、高雄縣旗山鎮、田寮鄉、內門
    鄉、阿蓮鄉、大社鄉、大坪頂等不詳地號之私人土地上隨處
    傾倒等事實，業據被告甲○○坦承在卷（見本院更五卷第11
    2 頁），復有上煇企業行清運大樹鄉垃圾過磅級請款數量對
    照表所載起算日即86年7 月22日足參（見偵2 卷第172 頁）
    。又上煇企業行於86年期間未取得合法清除許可證卻違法代
    清除大樹鄉垃圾至旗山鎮○○○段，並未向高雄縣政府環境
    保護局報備等情，有高雄縣政府環境保護局89年3 月24日89
    高縣環四第08359 號函附卷可證（見原審卷(一)第154 頁），
    則上煇企業行並非領得高雄縣所核發之廢棄物清除許可證之
    廢棄物清運業者，不可能取得合法垃圾掩埋場之進場證明，
    而上煇企業行清運垃圾之司機潘秋文、蔡東江、李榮造、李
    龍盛、謝斌錡等人，亦均於調查站陳明其等受僱上煇企業行
    清運大樹鄉公所垃圾，傾倒於上開屏東縣、高雄縣等地點等
    語（見88年5 月18日、5 月19日、同年6 月10日調查站筆錄
    ），並據證人陳福壽、潘美淑於調查站調查時陳述在卷（見
    88年6 月30日調查站筆錄），並有高雄縣環境保護局（第四
    課）88年5 月18日事業廢棄物稽查工作紀錄表附卷可證（見
    偵2 卷第182-184 頁）。
(四)、被告乙○○以其妻黃秋碖名義，於83年3 月間持乙○○之父
    黃千萬所有之高雄縣大樹鄉○○○段319-104 號、319-105
    號土地，向中國農民銀行大樹分行抵押借款1 千萬元，其中
    7 百萬元用於投資電視台之詳情如何，被告乙○○、證人黃
    秋碖於本院更二審94年9 月16日審理中，經本院以互為證人
    身分作交互詰問時，均結證稱「對方較清楚，自己未參與其
    事，不清楚」等語（見本院更二卷第132 、134 頁），又該
    項投資迄今並未曾分紅或回收，亦據證人乙○○、黃秋碖於
    本院更二審結證在卷（見本院更二卷第131 、134 頁），且
    上開1 千萬元貸款每月需繳息8 萬多元，自83年6 月間即有
    遲繳利息需繳違約金之情形，在83年12月則有無法按月繳息
    ，而拖延2 個半月才1 次繳息之現象，而被罰違約金高達1
    萬多元，於84年7 月2 日至84年10月2 日止，1 次繳交3 個
    月利息，違約金15,804元，之後繳息均不正常，至87年5 月
    9 日經銀行轉為催收款，並於88年2 月1 日經銀行聲請法院
    強制執行等情，亦有中國農民銀行大樹分行94年8 月17日（
    94）農大授字第133 號函及所附之繳息、違約金明細表足參
    （見本院更二卷第83-86 頁），及中國農民銀行強制執行聲
    請狀、抵押權設定契約書、民事執行處通知書影本附卷足佐
    （見原審卷(一)第52-59 頁）。
(五)、中國農民銀行大樹分行第0000000000之4 號之帳戶，係被告
    乙○○以其所有土地向中國農民銀行大樹分行貸款，並以其
    妻黃秋碖名義開設該帳戶以供轉帳或繳款支付貸款利息等用
    途，又被告甲○○亦在中國農民銀行大樹分行開立第000000
    00000 號帳戶及第00000000000 號帳戶。而甲○○、黃秋碖
    上開帳戶於附表所示提款、存入時間，均於同日各提領、存
    入如附表所示金額（甲○○帳戶提領編號一至六部分，係由
    甲○○之第00000000000 號帳戶提領，編號七部分係由甲○
    ○之第00000000000 號帳戶提領）等事實，業據被告乙○○
    及其妻黃秋碖，被告甲○○均不否認，並有黃秋碖、甲○○
    上開帳戶之對帳單3 份附卷足參（偵2 卷第96頁至第117 、
    119 頁）。其中附表編號一、二、三號由甲○○帳戶所提領
    10萬元、10萬元、6 萬元之金額，核與同日以現金存入黃秋
    碖帳戶之金額10萬元、10萬元及6 萬元數額完全相符（見偵
    2 卷第143- 145頁之取款憑條、存入憑條），另附表編號五
    、六、七所示存入黃秋碖帳戶款項之存入憑條，均係由甲○
    ○親自填寫之事實，亦經被告甲○○於本院此次更審當庭供
    明在卷（見本院更五卷第112 頁），並有卷附此3 紙存入憑
    條可佐（見偵2 卷第147-149 頁）。
(六)、被告甲○○於88年10月13日調查站調查時即已坦認：「86年
    12月29日我將9 萬元轉帳存入黃秋碖在農民銀行大樹分行帳
    戶內」（見偵2 卷第121 頁正面），再對照附表編號四、五
    所示9 萬元之卷附存入憑條日期，足徵被告甲○○於本案調
    查之初已陳明係指附表「編號五」黃秋碖帳戶存入之9 萬元
    ，係由其辦理轉帳存入之事實，復參以被告甲○○於同日（
    88年10月13日）偵查中亦否認卷附86年11月28日之存入憑條
    「即附表編號四」為其所寫等語（見偵2 卷第151 頁末三行
    筆錄），自以上開被告甲○○於案發之初陳述為正確，則被
    告甲○○嗣於本院上訴審所供附表「編號四」（存入憑條）
    是我寫的」（見本院上訴卷第133 頁），及被告乙○○、黃
    秋碖所供附表「編號四」部分是向甲○○借款，隔2 天以現
    金返還給甲○○」（見本院更四卷第86頁），顯然有將附表
    「編號五」誤述為「編號四」之情，附此敘明。至於附表編
    號一、二、三、四之卷附存入憑條，經本院前審送請專業鑑
    定機關鑑定結果，因存入憑條上戶名欄之「黃秋碖」簽名字
    跡書寫過於潦草，與其他比對資料上「黃秋碖」簽名字跡書
    寫方式不同、或書寫方式差異過大，致無法比對，各有內政
    部警政署刑事警察局95年7 月5 日刑鑑字第0950093169號函
    及憲兵司令部刑事鑑識中心95年10月2 日安鑑字第09500016
    82號函在卷可證（見本院更三卷(一)第149 、170 頁），固無
    法證明附表編號一、二、三、四之存入憑條係屬被告甲○○
    所寫，然參照被告乙○○及黃秋碖於本院前審均不諱言此部
    分存入憑條係黃秋碖請其他人代筆（見本院更四卷第84、13
    1 反面頁）等語，亦足以證明此部分存入憑條係由被告甲○
    ○、乙○○及黃秋碖以外之人所代為書寫。
(七)、被告乙○○、甲○○雖均辯稱附表編號六、七部分，僅係由
    甲○○因於中國農民銀行大樹分行服務台工作，而基於服務
    性質幫黃秋碖代寫此2 筆存入憑條云云，並有該銀行副理郭
    惠奕於偵查中所提出之甲○○幫客戶代筆之存款存入憑條影
    本37紙為證（見88年度偵字第25 574號卷「下稱偵3 卷」第
    68頁、76- 113 頁）；另證人即原審共同被告黃秋碖雖先後
    陳述附表編號一至七部分之存款資金來源，為其經營花店所
    得、互助會得標款、選舉結餘款、借貸（指編號五部分）、
    他人償還款等，然查：
 1、證人黃秋碖於88年10月13日調查站訊問時供述其自75年間起
    ，在高雄縣大樹鄉自宅經營花店生意，至85年間結束營業，
    盈餘均放在家中，供其繳納中國農民銀行大樹分行之1 千萬
    元貸款利息（按每月應繳納約8 、9 萬元），至於存款來源
    ，除86年12月29日轉帳存入9 萬元（即編號五）係向甲○○
    借款用來償還貸款利息外，其餘均係前述經營花店之盈餘」
    （見偵2 卷第132 頁反面-133頁反面），其於同日偵查中又
    稱其花店生意在86年間結束營業，盈餘大約有1 百多萬元，
    結束營業後並無其他收入，且家中生活費用由伊支出，花店
    每月平均有賺10幾萬，每月生活費用約5 、6 萬元等語（見
    偵2 卷第154 頁-133頁反面）；嗣於88年11月10日偵查中復
    稱：花店每月大約賺7 、8 萬元，每月家用約5 、6 萬元，
    平均每月可以自己運用約3 萬元，花店結束時身邊約有2 百
    萬元，都未存到銀行等語（見偵2 卷第260 頁反面），則黃
    秋碖對於其何時結束經營花店之生意，先後供述不一，對於
    結束營業時之盈餘若干，亦反覆其詞，且黃秋碖於調查站業
    已陳明：「乙○○的財務狀況並不好，我於86年以後棄繳納
    利息了」（見偵2 卷第210 頁），復有黃秋碖之上開中國農
    民銀行大樹分行繳款明細表可參（見本院更二卷第83-86 頁
    ）。雖黃秋碖於偵查中亦供稱：「（沒有收入為何有錢存入
    你戶頭？）那是我以前的錢，放在家裡，然後分次存入農民
    銀行。」（見偵2 卷第154 頁正面）等語，但衡諸常情，黃
    秋碖於結束花店營業後果真仍有盈餘1 百多萬元（甚至2 百
    萬元）或其他閒置之金錢，為何不以該筆金錢繳納部分貸款
    本金或償還部分利息，以免遭銀行催繳並加計違約金？足見
    黃秋碖於結束花店經營後，縱有盈餘或其他閒置金錢亦已用
    磬，如何尚得以分次存入銀行用以繳付貸款利息，黃秋碖上
    開陳述，顯難採信。
 2、證人黃秋碖於偵查中供稱其於86年9 月25日曾以其女兒黃英
    馨名義參加互助會，並於第2 會即86年10月25日即得標取得
    會款約4 、50萬元（見偵3 卷第120-121 頁），並提出互助
    會單（見偵3 卷第131 頁）為證，然其所供上情縱令屬實，
    惟其既於參加互助會之初即競標取得會款，顯見其當時已需
    款孔急。且證人黃秋碖於上開偵查中亦稱：「（標得之會款
    有否存入戶頭？）沒，有放在家，有需要就用到」（見偵3
    卷第120 頁反面），再對照黃秋碖上開卷附之中國農民銀行
    大樹分行繳款明細表（見本院更二卷第83-86 頁），是黃秋
    碖標得之上開會款，並未存入中國農民銀行大樹分行作為扣
    繳利息甚明。
 3、證人黃秋碖於88年12月24日偵查中供稱：「（乙○○之競選
    連任之捐款，有否交予妳？）有，都用於競選支出部分，也
    有部分用於家用；（為何在87年2 月18日繳納利息28萬元？
    ）剛競選結束，有剩一點錢。」（見偵3 卷第120 頁反面）
    ，雖指附表編號六部分所存入之30萬元資金來源係屬選舉結
    餘款，但被告乙○○於同日之偵查中卻供述：「選舉捐款不
    知有多少；選舉後捐款有無剩，我不清楚（見偵3 卷第121
    頁正面）等語，且黃秋碖於88年10月13日、20日調查站調查
    時，對於附表所示存入資金來源之說明，均未曾提及有此部
    分選舉結餘款部分，此外，又無其他具體事證足以佐認，自
    難逕認附表編號六存入來源係屬被告乙○○選舉結餘款之事
    實。
 4、證人黃秋碖與被告甲○○於調查站、偵查中固均供稱附表編
    號五存入之9 萬元部分，係其2 人間之借貸關係，係黃秋碖
    向甲○○借來繳納銀行利息等情，然：
  (1)被告甲○○於88年10月13日調查站訊問中初供：「黃秋碖我
    認識，但交情不深，跟她從未有金錢借貸往來關係」（見偵
    2 卷第121 頁正面），核與黃秋碖於調查站所陳：「我認識
    甲○○，彼此交情不深亦很少來往」（見偵2 卷第211 頁正
    面）相符，但被告甲○○嗣經調查員提示轉帳存入憑條後，
    始改稱：「86年12月29日我將9 萬元轉帳存入黃秋碖在農民
    銀行大樹分行帳戶內，我匯9 萬元給黃秋碖係黃秋碖向我借
    支的；沒有借據及利息，借款約於3 、4 天後即歸還」（見
    偵2 卷第121 頁正面、第122 頁反面），則被告甲○○於調
    查站之同一日陳述卻已前後不一，自堪存疑。衡以證人黃秋
    碖、被告甲○○既無深交，黃秋碖卻突逕向甲○○商借9 萬
    元為數不少之金錢，已難合於常情，而被告甲○○借款9 萬
    元予黃秋碖，竟未令黃秋碖書立借據以茲保障，更與客觀經
    驗法則相左。
  (2)證人鍾培貞（甲○○之妻）於88年10月13日調查站陳稱：「
    我們未借錢給乙○○，乙○○也未曾向我和甲○○借過錢。
    我和甲○○根本不認識黃秋碖，彼此間沒有任何交情，沒有
    金錢往來及借貸，而黃秋碖亦未曾向我和先生甲○○借過錢
    。我和先生甲○○2 人無論何人要對外借錢，均必須互相知
    會後，讓彼此都知道借錢用途、金額詳情，我們都彼此尊重
    相互管理金錢，而借錢朋友也是先讓彼此都知情後才借出，
    我們共同管理財務。我不知甲○○於86年12月29日要將9 萬
    元轉存入黃秋碖帳戶中」（見偵2 卷第137 頁反面- 第139
    頁正面），足徵被告甲○○、鍾培貞夫妻對一般朋友借款情
    事，均互不隱瞞。惟觀之被告甲○○於偵查中所供：「借款
    有時會向太太說，如比較多的會向太太說，平時，很少人向
    我借錢，黃秋碖向我借錢，我未向我太太說」（見偵2 卷第
    152 頁反面），則被告甲○○轉帳存入黃秋碖帳戶之9 萬元
    茍係借款，被告甲○○豈有違反其與其妻鍾培貞上開管理財
    務之模式，而絕口不提之理？
  (3)證人黃秋碖於88年10月13日調查站所陳：「向甲○○借款9
    萬元，乙○○亦知情」（見偵2 卷第135 頁正面），然被告
    乙○○於同日之偵查中卻供稱其妻（即黃秋碖）沒有向其說
    向甲○○就9 萬元等語（見偵2 卷第155 頁反面），以此9
    萬元金額顯已高過黃秋碖上開所述其每月家用數額，則證人
    黃秋碖若真有向甲○○借9 萬元作為繳付貸款利息，理應會
    讓其夫即被告乙○○知悉，難認有何其他需要對乙○○隱瞞
    之理由。
  (4)證人黃秋碖於原審雖舉證人莊建昌欲證明其已償還向甲○○
    所借之9 萬元，惟證人莊建昌於原審所證：「87年乙○○還
    在選鄉長的時候我去幫忙，我時常載黃秋碖去拜票，曾經載
    黃秋碖到農民銀行大樹分行，我在門口等她，她說她要還人
    家錢，叫我在那等，我不知道他要拿錢給誰」（見原審卷(一)
    第277 頁）等語，僅能證明其曾載黃秋碖去農民銀行大樹分
    行之事實，證人莊建昌並未親自見聞黃秋碖有何還款9 萬元
    予甲○○之事項，是證人莊建昌上開證詞難採為有利於被告
    等人之認定。
 5、證人黃秋碖於原審雖舉證人朱山田、林正文、陳讚順及王進
    生，欲證明除附表編號五以外之各筆存入款項資金來源，係
    他人償還乙○○之借款，惟證人朱山田所借之款項係於88年
    間始清償完畢一節，已據其證述：「86年間，我向乙○○借
    30萬現金，去鄉公所向他借的，我經過一、二年分2 次還他
    ，我拿現金到他家給黃秋碖，我確定這筆錢是2 年後還他的
    」等語明確（見原審卷(一)第254-255 頁），顯已在附表所示
    存入日期之後還款，自非屬附表所示存入資金來源；另證人
    陳讚訓、林正文、王進生於原審雖均證稱其等於86年農曆過
    年前或85年底向乙○○借款，86年7 月還款等情（見原審卷
    (一)第278 、298 頁），惟證人黃秋碖既於調查站陳稱：「乙
    ○○的財務狀況並不好，故我於86年底以後棄繳納利息了」
    （見偵2 卷第21 0頁），則被告乙○○之財務狀況既早已出
    現問題，其是否有能力再借款予證人林正文、陳讚訓、王進
    生等人，實有疑問。縱被告乙○○確曾借款予證人林正文、
    陳讚訓、王進生等人，而證人林正文、陳讚訓、王進生等人
    亦已清償所借款項，但僅憑此情亦無法證明被告乙○○即有
    將此等他人償還款項交由黃秋碖存入上開帳戶，證人林正文
    、陳讚訓、王進生之證詞亦不足以為被告乙○○有利之認定
    。另卷附之高雄縣大樹鄉民代表會93年3 月2 日樹鄉代字第
    0930000114號函雖稱：本會主席林正文、副主席陳讚訓及前
    代表王進生等3 人，於86年7 月3 日曾領取本會86年7 月至
    87年6 月之研究費等情，僅能證明林正文等3 人有領取上開
    研究費之情事，亦難採為有利於被告乙○○之認定。
 6、依據附表所示請款、提款、存入等時間之記載，於上煇企業
    行向大樹鄉公所請款之當日或數日後，被告甲○○即由附表
    所示之中國農民銀行大樹分行帳戶內提領款項，隨即於提款
    同日，黃秋碖上開帳戶內即有以轉帳存入（附表編號五部分
    ）或以現金存入（附表其他編號部分）等方式存入如附表所
    示款項，其中附表編號五、六、七部分更係全由被告甲○○
    親自填寫戶名為「黃秋碖」之存款存入憑條，若非被告甲○
    ○為答謝被告乙○○違背職務給予未具合法清運垃圾資格之
    上煇企業行繼續處理大樹鄉垃圾之業務，並由被告乙○○提
    供黃秋碖上開帳號資料，被告甲○○豈有於其每1 次請款後
    之當日或數日，即得將其所領取款項而於同一日之內，即可
    以上述存入方式將附表所示款項存入黃秋碖帳戶？且其中附
    表編號一、二、三部分，被告甲○○所領出之現款10萬元、
    10萬元、6 萬元，又恰巧三次均與同一日存入黃秋碖上開帳
    戶之款項相符，如非被告甲○○有意安排如附表所示之提款
    、存入時間、金額，孰能置信。從而，附表編號六、七部分
    之存入憑條，應係被告甲○○將款項存入黃秋碖帳戶時所寫
    ，而非僅屬服務性質之單純代寫而已。此外，益證附表編號
    一至四部分之存入憑條，雖非被告甲○○所親寫，但應堪認
    係由甲○○利用不知情之他人所代寫。至於卷附由中國農民
    銀行大樹分行副理郭惠奕提出被告甲○○代筆之存款存入憑
    條、傳票等（見偵3 卷第68頁反面、第76-113頁），及中國
    農民銀行大樹分行92年11月10日（92）農大營字第221 號函
    附之甲○○代該行顧客書寫之存入憑條及取款憑條等影本（
    見本院更一卷第138-139 頁），均僅能證明被告甲○○有代
    該行顧客書寫存入憑條之情事，無從以此推論附表編號六、
    七部分之存入憑條亦屬此種服務性質之單純代寫，尚難採為
    有利於甲○○之認定。
 7、上煇企業行於附表所示之請款時間，向大樹鄉公所請領款項
    後存入上煇企業行高雄縣大樹鄉農會帳號0000000 號帳戶，
    並再轉帳存入甲○○在中國農民銀行大樹分行戶頭，為被告
    甲○○及其妻鍾培貞於本院前審供承明確（見本院上訴卷第
    84-85 、100 頁），並有大樹鄉農會信用部代行職權小組樹
    鄉農貸字91年7 月16日第0006號函及所附交易明細表附卷可
    稽（見本院上訴審卷第89頁至第91頁），復參諸證人黃秋碖
    所為附表編號一至七之上開資金來源說明，前後差異過大，
    顯非徒以事後記憶模糊可以解釋，證人黃秋碖既無法明確交
    代附表所示各編號存入款項之資金來源（如上所述），而被
    告甲○○又有意安排上開提款、存入之極為巧合等情（如上
    所述），堪認附表編號一至七所示黃秋碖帳戶內存入款項，
    應屬被告甲○○所交付被告乙○○之行賄款項無訛。
(八)、附表編號一至七所示上煇企業行請款時間與黃秋碖帳戶存入
    時間雖非完全一致，且請領金額與存入金額固無固定成數，
    又被告甲○○領款金額與存入黃秋碖帳戶金額於附表編號四
    至七部分雖非相同，然：
  (1)交付賄款期間自以行賄、收賄之雙方認同時間為之，未必須
    在請領款項撥付當日為之，而附表所示上煇企業行向大樹鄉
    公所領款迄存入黃秋碖帳戶時間係同日或僅隔數日，尚難逕
    認有不合常理之處。
  (2)賄款數額常見僅以概略計算之數目（如萬元計），此與商場
    會計精算（計至個位數）自然有異，且被告甲○○所負責之
    上煇企業行向大樹鄉公所請領垃圾清運費均係間隔相當時日
    而計價請款1 次，而每次請款數額更常有個位數（如附表所
    示）之金額，但被告郭景峰交付賄款則以萬元計算，自有其
    雙方所認可之扣補空間，是附表所示被告甲○○行賄金額縱
    與向鄉公所請領款項間無固定成數，亦無違常情之理。何況
    ，被告乙○○、甲○○於本案偵、審程序始終否認其二人間
    有何收賄、行賄之犯罪合致，客觀上更難憑以精確認定附表
    所示請款金額與被告甲○○行賄存入黃秋碖上開帳戶款項間
    之固定成數，然大致上仍與上煇企業行向大樹鄉公所請領金
    額之多寡做為存入黃秋碖上開帳戶之基準，亦可確定被告甲
    ○○於領取垃圾清運款項後，將其與乙○○所認可之某賄款
    金額，接續存入乙○○之妻黃秋碖上開帳戶內作為行賄、收
    賄之方式，則被告甲○○所存入黃秋碖上開帳戶以為交付之
    款項，與被告乙○○違背職務給予上煇企業行無照繼續承包
    清運大樹鄉垃圾間有對價關係，被告甲○○、乙○○所為上
    開交付、收受賄賂等情明確。至於被告乙○○鄉長任期至87
    年2 月28日止而未連任，但附表編號七之最後一次存入賄款
    時間仍在其任內，自仍與其上開違背職務之收賄犯罪有對價
    關係，併此敘明。
  (3)被告甲○○於附表四至七部分之提款，固有超過其所存入交
    付之賄款，然僅屬被告甲○○另有他用所為之超額提款，對
    於其存入黃秋碖上開帳戶交付賄款之認定不生影響。
(九)、行賄、收賄係屬犯罪行為，關於交付賄款之數額交付方式等
    ，自以行賄、收賄之雙方私下合意而定為合於經驗法則，從
    而自得認定本案被告乙○○、郭景峰係於大樹鄉內某處進行
    收賄、行賄之犯罪合致，而此犯罪合致時間對照上開證人林
    順孝之簽呈時間（86年7 月17日），足認係於86年7 月17日
    前某日；又被告乙○○身為大樹鄉鄉長，有關工程賄賂之事
    自不可能以自己帳戶為之，而其家中經濟平日即由其妻即證
    人黃秋碖在負責，且證人黃秋碖與中國農民銀行大樹分行有
    往來，被告甲○○又在該行服務，因此被告乙○○收取賄賂
    之事以其妻黃秋碖名義與被告甲○○均在中國農民銀行大樹
    分行之帳戶進行，自與常理亦無違背。至於證人謝銘宗（大
    樹鄉民代表）雖於本院上訴審到庭具結證述其曾會同其餘代
    表詢問被告乙○○關於大樹鄉垃圾委外處理垃圾量大增一事
    （見本院上訴卷第98頁），惟證人謝銘宗係因清運垃圾量大
    增而向調查站檢舉，且詢問當時有證人謝銘宗及其他鄉代表
    在場，被告乙○○或係認檢舉事項與其收賄之事無關，或係
    因其他人在場不便多言，故亦難據此為有利被告乙○○之認
    定。
(十)、按一般廢棄物，應由執行機關負責清運，並作適當之衛生處
    理，必要時，得報請上級機關核准，委託公民營之廢棄物清
    除、處理機構辦理之，廢棄物清理法第10條定有明文。又依
    環境保護事業機構管理辦法第3 條第1 項規定，環境保護事
    業機關（即廢棄物清除處理機構）應取得主管機關核發之清
    除許可證或經主管機關核備後始得經營廢棄物清除業務，且
    鄉鎮公所垃圾委外處理工程須委託合法清除機構，並要求處
    理業者提供垃圾最終處理場之進場證明，有任職於高雄縣環
    保局技士即證人邱智勇於88年5 月10日調查站陳述在卷（見
    88年度聲監字第560 號卷「下稱偵1 卷」第9-10頁），被告
    乙○○身為大樹鄉鄉長，對於上開規定及垃圾處理程序，理
    應知之甚詳，且其於調查站亦供稱：「當時因垃圾問題嚴重
    ，又僅上煇企業行表示願意處理，在我的立場上僅須儘速處
    理垃圾問題，不在乎業者是否合法，由上煇企業行承作。我
    不管上煇企業行如何處理垃圾，僅要求將垃圾清運離開大樹
    鄉便可。我約略知道上煇企業行進行非法偷倒垃圾之行為，
    故我未要求上煇企業行提出垃圾進場證明。無其他廠商參與
    之情形下，只好指定由上煇企業行負責承作」等語（見調查
    站卷第18頁正面、第20頁正、反面、第21頁反面、第22頁正
    面），且高雄縣政府亦曾以86年10月1 日86府環四字第1811
    00號函請大樹鄉公所將轄內之垃圾，依規定辦理公告招標手
    續，委託合格之清運公司代為處理並應追蹤其最終處置地點
    及去向，並嚴禁越境傾棄，有該函附卷可參（見偵2 卷第17
    4 頁），是被告乙○○顯然明知上煇企業行未取得廢棄物清
    理許可證，亦無法取得合法垃圾掩埋場進場許可證，乃逕行
    委託非法之上煇企業行清運垃圾，且於高雄縣政府來函指正
    後依然未即時終止上煇企業行之承包清運，其有違背職務之
    故意及行為甚明。
(五)、被告乙○○辯護意旨雖以大樹鄉於86年、87年間，因處理垃
    圾之廠商均因有效期限屆至或得傾倒地區○○於路竹鄉、林
    園鄉垃圾掩埋場，而該等掩埋場禁止外鄉市垃圾進入掩埋，
    故合法清理垃圾廠商亦無法取得清運許可證。被告乙○○主
    觀上基於救助鄉民生命、身體之避難意思，方委由上煇企業
    行清運鄉內垃圾，且因大樹鄉並無合法之傾倒場所，因此任
    由上煇公司傾倒於私人土地，亦屬緊急情況而無期待可能，
    所為合於行政執行法第36條、第39條之即時強制及為避免公
    安危害不得已所為緊急避難措置，被告乙○○行為應屬不罰
    」云云。然：
 1、按刑法上之緊急避難，除客觀上須有緊急避難的情狀、緊急
    避難之行為外，於主觀上尚須有避難之意思，始足當之。又
    行政機關為行政行為時，除依法令行政外，尚須遵循行政法
    上之一般原理原則。行政機關為阻止犯罪、危害之發生或避
    免急迫危險，而有即時處置之必要，得為即時強制；遇有天
    災、事變或交通上、衛生上或公共安全上有危害情形，非使
    用或處置其土地、住宅、建築物、物品或限制其使用，不能
    達防護之目的時，得使用、處置或限制其使用，惟法律縱賦
    予行政機關緊急處分之權限，仍不容行政機關咨意行事，且
    對於法益之權衡亦應慎重為之，蓋緊急處分之影響甚鉅，行
    政機關非惟應於程序上須審慎為之，以作為對於人民權益限
    制之適法依據，亦防止行政執行人員因緊急情狀，法律機制
    不及約束之情形下，趁機圖謀已利。
 2、證人林順孝雖於調查站陳稱：「在上煇企業行已取得垃圾清
    運承作時，於前鄉長乙○○任內曾辦理公開招標2 次，3 家
    比價作業2 次，但公開招標2 次皆只有1 家廠商投標且資格
    不符而流標，另2 次比價作業廠商均回函表示無法承作」（
    見調查卷第65頁正面），及證人即該鄉公所民政課長王武盛
    於調查站陳述：「大樹鄉垃圾委外處理工程業務，就我所知
    ，剛開始有招標過，但均流標」（見調查卷56頁正面）等情
    ，又被告乙○○固亦提出登報招標垃圾委外處理之登報收據
    、憑證等（見原審卷(一)第182-183 頁），嘉南廢棄物清理公
    司等三家公司86年10月間回函（表示放棄參與比價，見本院
    上訴卷第161-163 頁），另有高雄縣警察局仁武分局91年6
    月10日91仁警刑字第0910010857號函附相關大樹鄉垃圾抗爭
    等資料（見本院上訴卷第67-69 頁）、相關剪報資料（見本
    院上訴卷第168-170 頁，更一卷第109-114 頁）、高雄縣大
    樹鄉公所94年8 月23日樹鄉清字第0940010948號函送乙○○
    於86年7 月間對外公告招標、比價、議價相關文件（見本院
    更二卷第88-98 頁）。然上煇企業行承包大樹鄉垃圾委外處
    理，係被告乙○○與被告甲○○私下議定（如上所述），則
    雖有其他廠商獲邀比價，但礙於已有上煇企業行承包中，其
    他廠商參與比價之意願自然不高，且若被告乙○○確實有意
    繼續辦理公開招標或比價，結果仍無合法廠商願意承作，自
    應循行政途徑向上級機關反應或積極尋求處理，惟均未見被
    告乙○○有何解決違法情狀之措施，自難僅以大樹鄉公所與
    上煇企業行所簽合約期間有載明至委外發包作業完成（參卷
    附上開合約書）一節，即認被告乙○○無故意違背職務之犯
    意。又上煇公司每日清運大樹鄉垃圾傾倒於其他鄉鎮之私人
    土地上，所侵害者雖為較少數之土地所有權人，惟因私人土
    地並無處理垃圾或妥適掩埋的之機制，大量垃圾所造成對於
    其他鄉鎮民眾之公共衛生危害亦屬巨大，難認合於上開行政
    即時強制及緊急避難措置等本旨。
 3、被告乙○○雖提出同時期在高雄縣梓官鄉、彌陀鄉類似之垃
    圾問題而涉及之司法案件偵、審結果（即台灣高雄地方法院
    檢察署檢察官91年度偵字第20號不起訴處分書、本院92年度
    上訴字第245 號刑事判決，見本院更二卷第163-181 頁），
    但經審究上開案件之具體案情，上開鄉鎮之鄉長面對鄉內垃
    圾清運之處理作為，核與本案被告乙○○之上開作為尚有不
    同，且彼此主觀上之認知即違背職務之犯意亦屬有別（即如
    上所述，被告乙○○主觀上並非基於即時強制及緊急避難之
    意思，且有上開收賄犯行），自難援以上開案件之不起訴或
    無罪結果，作為為己脫責之藉口。
(十一)、綜上所述，被告乙○○、甲○○所辯上情，均係卸責之詞，
    難以採信。本件事證明確，被告乙○○、甲○○上開各犯行
    ，均堪認定。
三、論罪部分：
(一)、按被告乙○○行為後，刑法第10條第2 項「公務員」之定義
    ，業有修正並於95年7 月1 日生效，又貪污治罪條例第2 條
    亦於95年5 月5 日修正為「公務員犯本條例之罪者，依本條
    例處斷」，依同法第20條第2 項規定，此項修正規定亦應自
    95年7 月1 日施行。是貪污治罪條例所規範之「依據法令從
    事公務之人員」之構成要件，自95年7 月1 日起已變更為「
    公務員」。故修正後「公務員」之範圍雖有限縮，但被告乙
    ○○於行為時之身分，本屬依法令服務於國家所屬機關（高
    雄縣大樹鄉公所）而具有法定職務權限（鄉長），不論依據
    上開刑法及貪污治罪條例修正前、後之規定，被告乙○○均
    屬公務員，對被告乙○○自無有利或不利之情形，無須為新
    舊法之比較，應逕適用修正後貪污治罪條例第2 條規定論處
    ；另按被告甲○○行為後，貪污治罪條例第11條行賄規定，
    已於92年2 月6 日修正公布施行，修正後之貪污治罪條例第
    11條第2 項改列為第3 項，第1 項之法定刑不變，此部分僅
    係法條之更動，對被告甲○○並無利或不利之情形，亦應逕
    適用修正後貪污治罪條例第11條規定論處。故核被告乙○○
    所為，係犯貪污治罪條例第4 條第1 項第5 款之對於違背職
    務之行為收受賄賂罪；被告甲○○所為，係犯貪污治罪條例
    第11條第3 項、第1 項之行賄罪。
(二)、按修正前刑法所規定之連續犯，係指有數個獨立之犯罪行為
    ，基於一個概括的犯意，反覆為之，而觸犯同一構成要件之
    數罪名者而言，如果該項犯罪，係由行為人以單一行為接續
    進行，縱令在犯罪完畢以前，其各個舉動，已與該罪之構成
    要件完全相符，但在行為人主觀上對於各個舉動，不過為其
    犯罪行為之一部分者，當然成立一罪，不能以連續犯論（最
    高法院28年上字第3429號、19年上字第590 號判例意旨足參
    ）。本件被告乙○○基於對於違背職務之行為收受賄賂之單
    一犯意而與被告甲○○議定上開行賄、收賄之犯罪合致，則
    被告甲○○於請領清運費後，於附表所示時間，先後多次將
    6 萬元至30萬元不等金額，存入被告乙○○所使用之黃秋碖
    上開帳戶，係屬一個犯罪行為之合致，分次接續交付賄款，
    尚無修正前刑法連續犯之適用，附此敘明。
四、原判決關於被告乙○○、甲○○部分，以被告等2 人罪證明
    確，因予論罪科刑，固非無見；惟查：
(一)、被告乙○○所犯上開違背職務受賄罪及被告甲○○所犯上開
    違背職務行賄罪，均屬接續犯一罪關係（如上所述），原判
    決誤論以連續犯，自有未合。
(二)、原審共同被告黃秋碖未與被告乙○○共犯上開違背職務受賄
    罪（此部分業經本院更四審判決無罪確定），又原審共同被
    告鍾培貞未與被告甲○○共同行賄被告乙○○（此部分業經
    本院上訴審判決無罪確定），原判決關於此部分之共犯認定
    ，尚有違誤。
(三)、被告乙○○於上開時間逕與甲○○議定委外處理大樹鄉垃圾
    ，係違背廢棄物清理法第10條及環境保護事業機構管理辦法
    第3 條第1 項之規定，原判決誤認被告乙○○違反公民營廢
    棄物清除處理機構管理輔導辦法第3 條之規定，自有不當（
    按上開輔導辦法係於86年11月19日即被告上開行為後才公布
    施行）。
(四)、被告甲○○行賄被告乙○○所接續存入黃秋碖上開帳戶內之
    金額，如附表所示為「6 萬元至30萬元」，原判決事實欄誤
    載為「9 萬元至40萬元」。
(五)、被告2 人行為後，刑法、貪污治罪條例均有修正，原判決未
    及比較新舊法之適用（如上所述）；另亦未及適用中華民國
    96年罪犯減刑條例予以減刑（如後所述），均有未合。
五、被告乙○○、甲○○仍執前詞否認犯罪，提起上訴指摘原判
    決關於此部分不當，固無足取，然原判決關於被告2 人部分
    既有上開可議，自應由本院將原判決關於被告2 人部分撤銷
    改判。爰審酌被告乙○○身為鄉長，竟未依規定審慎審核清
    運垃圾之業者資格並以公開招標方式決定處理業者，反而收
    受如附表所示賄賂84萬元，違背職務委外由上煇企業行處理
    ，影響社會秩序及公務員之廉正官箴之犯罪情節；被告甲○
    ○為牟取清運垃圾之利，明知上煇企業行無照清運垃圾，竟
    對被告乙○○違背職務所為而行賄，及被告2 人犯後否認之
    態度等一切情狀，各量處如主文所示之刑，並均依貪污治罪
    條例第17條規定各諭知如主文所示之褫奪公權（按被告2 人
    行為後之刑法第37條第2 項規定業已修正，將裁量宣告褫奪
    公權之有期徒刑宣告刑下限，由6 月提高為1 年，比較新舊
    法之規定，自以修正後之規定有利於被告2 人）。又被告甲
    ○○上開犯罪時間在中華民國96年4 月24日以前，合於中華
    民國96年罪犯減刑條例所定之減刑條件，依法減其刑期二分
    之一如主文所示；至於禠奪公權部分，因未逾1 年，參照上
    開減刑條例第14條規定，毋庸比照主刑予以減刑。末查被告
    乙○○收受之賄賂84萬元，為犯貪污治罪條例第4 條第1 項
    第5款 之罪所得財物，應依貪污治罪條例第10條第1 項、第
    2 項規定，應予追繳沒收，如全部或一部無法追繳時，以其
    財產抵償之。
六、原判決共同被告黃寶源部分，業據原審判決無罪確定；原判
    決共同被告鍾培貞部分，業據本院上訴審判決無罪確定；原
    判決共同被告黃秋碖部分，業據本院更四審判決無罪確定，
    附此敘明。
據上論結，應依刑事訴訟法第369 條第1 項前段、第364 條、第
299 條第1 項前段，貪污治罪條例第2 條、第4 條第1 項第5 款
、第10 條 第1 項、第2 項、第11條第1 項、第3 項、第17條，
刑法第2 條第1項 後段、第11條，刑法第37條第2 項，中華民國
96年罪犯減刑條例第2 條第1 項第3 款、第7 條，判決如主文。
本案經檢察官許月雲到庭執行職務。
中     華    民    國    98    年    2    月    17    日
                刑事第一庭  審判長法  官  郭雅美
                                  法  官  徐美麗
                                  法  官  張意聰
以上正本證明與原本無異。
如不服本判決應於收受本判決後10日內向本院提出上訴書狀，其
未敘述上訴理由者，並得於提起上訴後10日內向本院補提理由書
狀（均須按他造當事人之人數附繕本）「切勿逕送上級法院」。
中     華    民    國    98    年    2    月    17    日
                                  書記官  陳金
附錄本判決論罪科刑法條：
貪污治罪條例第4 條第1 項第5 款
有下列行為之一者，處無期徒刑或10年以上有期徒刑，得併科新
臺幣1 億元以下罰金：
五、對於違背職務之行為，要求、期約或收受賄賂或其他不正利
    益者。
貪污治罪條例第11條第1 項、第3 項：
對於第2 條人員，關於違背職務之行為，行求、期約或交付賄賂
或其他不正利益者，處1 年以上7 年以下有期徒刑，得併科新臺
幣3 百萬元以下罰金。
不具第 2 條人員之身分而犯前二項之罪者，亦同。
附表：
┌───┬──────┬─────────┬──────┬──────┬───────┐
│編  號│上煇企業行向│甲○○中國農民銀行│交付賄款時間│交付賄款金額│卷附提款憑條、│
│      │大樹鄉公所請│大樹分行帳戶提款時│即甲○○提款│即存入黃秋碖│存入憑條之卷別│
│      │款時間及金錢│間及金額（帳號130 │存入乙○○之│中國行大樹分│、頁次        │
│      │            │000000000000及013 │妻黃秋碖帳戶│行帳戶存款金│              │
│      │            │00000000）        │之時間      │額（帳號：56│              │
│      │            │                  │            │000000000 ）│              │
├───┼──────┼─────────┼──────┼──────┼───────┤
│一    │86．9．27   │86．9．27         │86．9．27   │100,000元   │見20202 號偵查│
│      │985,632元   │100,000元         │            │            │卷第14 3頁    │
├───┼──────┼─────────┼──────┼──────┼───────┤
│二    │86．10．09  │86．10．13        │86．10．13  │100,000元   │同上偵查卷第  │
│      │765,396元   │100,000元         │            │            │144 頁        │
├───┼──────┼─────────┼──────┼──────┼───────┤
│三    │86．10．22  │86．10．30        │86．10．30  │ 60,000元   │同上偵查卷第  │
│      │882,528 元  │ 60,000 元        │            │            │145 頁        │
├───┼──────┼─────────┼──────┼──────┼───────┤
│四    │86．11．27  │86．11．28        │86．11．28  │ 90,000元   │同上偵查卷第  │
│      │759,408 元  │450,000元         │            │            │146 頁        │
├───┼──────┼─────────┼──────┼──────┼───────┤
│五    │86．12．23  │86．12．29        │86．12．29  │ 90,000元   │同上偵查卷第  │
│      │721,296 元  │278,000 元        │            │            │147 頁        │
├───┼──────┼─────────┼──────┼──────┼───────┤
│六    │87．2．17   │87．2．18         │87．2．18   │300,000元   │同上偵查卷第  │
│      │2,565,000元 │900,000元         │            │            │148 頁        │
├───┼──────┼─────────┼──────┼──────┼───────┤
│七    │87．02．23  │87．2．26         │87．2．26   │100,000元   │同上偵查卷第  │
│      │1,081,332元 │102,000元         │            │            │149 頁        │
├───┴──────┴─────────┴──────┴──────┼───────┤
│總計交付賄款金額：840,000元                                         │              │
└──────────────────────────────────┴───────┘


司法院資訊處製作；財團法人民間司法改革基金會備份。
